臺灣高等法院刑事判決　　　　　　　　　　　　　九十一年度上更(一)字第一三八號
　　上　訴　人　丙○○
　　即 自訴 人
　　上　訴　人　甲○○
　　即　被　告
　　選任辯護人　劉桂君
右上訴人等因被告誣告案件，不服臺灣臺北地方法院八十七年度自字第五三六號，中
華民國八十八年一月二十四日第一審判決，提起上訴，本院判決後經最高法院第一次
發回更為審理，本院如左：
    主      文
原判決撤銷。
甲○○無罪。
    理      由
一、自訴意旨略以：被告甲○○於民國八十三年一月一日自任會首，召集每會新臺幣
    （下同）二萬元（自訴狀誤載為一萬元），連會首共計六十一會，每月一日開標
    ，另於四、八、十二月之十五日各加標一次，至八十六年十二月十五日止之民間
    互助會，自訴人丙○○委由兄乙○○代為參加二會，其中一會已於八十四年九月
    一日即第二十七會得標（即死會），另一會則尚未標得（即活會），因該民間互
    助會因遭其他會員倒會，被告乃自八十四年十月一日起宣告停標；被告嗣經乙○○與自訴人協商，約定由自訴人繼續繳交死會及活會會款至同年十二月一日（即
    原訂第三十會），即可以活會會款與死會會款相互抵銷，自訴人已依約如數給付
    ，詎被告明知自訴人之死會會款已與活會會款抵銷而債務消滅，竟意圖使自訴人
    受刑事處分，於八十六年七月十六日具狀向臺灣臺北地方法院檢察署對自訴人提
    起詐欺告訴，誣指自訴人明知無繳納會款能力，竟意圖為自己不法所有，於八十
    四年九月一日得標後，僅繳納部分死會會款後，即拒絕繼續繳付其餘死會會款，
    至八十六年七月一日止，積欠死會會款共六十六萬元等語，嗣經檢察官偵查終結
    後，認自訴人犯罪嫌疑不足而為不起訴處分確定在案，因認被告涉有刑法第一百
    六十九條第一項之誣告罪嫌。
二、訊之被告甲○○固坦承於八十六年七月十六日以自訴人未繼續繳付死會會款涉嫌
    詐欺為由，具狀向臺灣臺北地方法院檢察署對自訴人提出告訴，經該署檢察官為
    不起訴處分後，再經臺灣高等法院檢察署駁回再議而確定之事實，然堅決否認有
    誣告之意圖，辯稱：自訴人參與伊所發起右揭民間互助會計二會，其中一會自訴
    人於八十四年九月一日得標，另一會為活會，該民間互助會嗣因遭部分會員倒會
    ，遂於宣告自八十四年十月一日起停標，經伊與各會員協商，會員同意由死會會
    員繼續按期繳付死會會款，再平均分配與活會會員，每會一萬四千四百十元，迄
    該會結束為止，渠並未同意自訴人繳付死會及活會會款至八十四年十二月一日止
    即可死會與活會抵銷，而自訴人於停標後並未按期繳付死會會款，經多次催繳，
    自訴人均置之不理，渠因無法將死會會款分配與活會會員，始向該署檢察官提出
    詐欺告訴，雖經檢察官偵查後認自訴人罪嫌不足而為不起訴處分確定，然渠並未
    虛構事實等語。
三、自訴人認被告涉有誣告犯罪行為，無非以為自訴人處理該民間互助會之乙○○所
    為證述、被告與乙○○簽訂之和解書、民間互助會會單、被告之刑事告訴狀、臺
    灣臺北地方法院檢察署八十六年度偵字第一六六一二號不起訴處分書、臺灣高等
    法院檢察署八十七年度議字第二七五號處分書為依據。惟按犯罪事實應依證據認
    定之，無證據不得推定其犯罪事實，又不能證明被告犯罪者，應諭知無罪之判決
    ，刑事訴訟法第一百五十四條、第三百零一條第一項分別定有明文。又告訴人所
    訴事實，不能證明其係實在，對於被訴人為不起訴處分確定者，是否構成誣告罪
    ，尚應就其有無虛構誣告之故意以為斷，並非當然可以誣告罪相繩；次按誣告罪
    之成立，以告訴人所訴被訴人之事實必須完全出於虛構為要件，若有出於誤會或
    懷疑有此事實而為申告，以致不能證明其所訴之事實為真實，縱被訴人不負刑責
    ，而告訴人本缺乏誣告之故意，亦難成立誣告罪名，是其所訴事實，雖不能證明
    係屬實在，而在積極方面尚無證據證明其確係故意虛構者，仍不能遽以誣告罪論
    處，最高法院五十九年臺上字第五八一號、四十四年臺上字第八九二號、四十六
    年臺上字第九二七號判例分別著有明文。經查：
    (一)被告於八十六年七月十六日以自訴人未繳交死會會款為由，具狀向臺灣臺北地
      方法院檢察署告訴指稱自訴人涉有詐欺罪嫌，經檢察官以：依被告自承自訴人
      於系爭互助會尚有一活會，且依招攬自訴人入會即乙○○之妻吳玉蕊所稱，足
      認自訴人死會款部分已給付至第三十會次，已近該互助會之半數，以之與自訴
      人所繳之活會款相抵，亦僅數萬元差額，難認自訴人有詐欺之情，以罪嫌不足
      而為不起訴處分，再經臺灣高等法院檢察署駁回再議確定，固有臺灣臺北地方
      法院檢察署八十六年度偵字第一六六一二號不起訴處分書、臺灣高等法院檢察
      署以八十七年度議字第二七五號處分書附卷可稽（原審卷第一一至二０頁），
      並經本院調閱上開卷宗審閱無誤，然此偵查結果，僅止於證明被告於該案指訴
      自訴人所涉詐欺罪嫌不足，至其於提起告訴時，是否確實具有誣告之犯意，仍
      應賴其他積極證據佐證之。
    (二)自訴人雖指稱：被告於右揭民間互助會停標後，業已與代理渠之乙○○協商，
      約定渠繳交死會及活會之會款至八十四年十二月一日即第三十會期止，即可以
      活會與死會相抵，渠已依約如數給付，死會會款債務已消滅，被告竟仍具狀虛
      構渠積欠死會會款共計六十六萬元之事等語。然查：
      (1)據自訴人於偵查中陳稱，伊係經由乙○○參加該民間互助會，會款均係經由
        乙○○繳交（偵查卷第二八頁），嗣於原審指稱「（有無向被告主張活會抵
        死會）沒有。是甲○○跟乙○○說，要我繳到三十會，剛好一死一活可以抵
        銷。」（原審卷第六八頁正反面），再於本院調查時陳明「因我不知道甲○○住處，之前錢都是透過乙○○處理，在此互助會之前我與甲○○並沒有見
        過面，均是由乙○○與我聯絡。因我有一死會、活會，乙○○有說甲○○說
        死會、活會各繳一半，我這部分就結束掉了。」（本院卷第三八頁），足徵
        自訴人係本於乙○○之告知，始認被告應允由伊繼續繳納死會及活會之會款
        至八十四年十二月一日止，即可以活會與死會相抵之方式結束其繼續繳納死
        會會款之義務，然該部分繳納會款之方法，既非由被告親自告知自訴人，則
        居中處理之乙○○對自訴人所為以活會與死會之會款相抵之表示，是否確與
        被告之本意相符，自應予以審究，始足援為認定被告是否應負誣告罪責之依
        據。
      (2)被告召集之右揭民間互助會，乙○○為其招募會員計有陳鳴久、丁○○、自
        訴人、胡月裡、胡燕珍、吳祈賢、吳美琳、吳碧霞、胡文全、吳玉蕊十人共
        十四會，上開會員之會款及所標得之會款均由乙○○代為收取或轉交等情，
        業據證人乙○○、丁○○等證述明確（本院卷第二二、三九頁），並有互助
        會之會單在卷（原審卷第四頁）可憑，而被告於宣告停標後，乙○○所招募
      之上開十四會，其中丁○○、胡月裡、胡燕珍、吳祈賢、吳美琳、吳碧霞、
        胡文全等七人（下稱丁○○等七人）計十會均為活會，自訴人所參加之二會
        ，其中一死會、一活會，陳鳴久、吳玉蕊為死會，是上開十四會中為十一會
        活會、三會死會；被告與丁○○等七人於停標後達成協議，約定丁○○等七
        人所繳二十七期之活會會款及標息，由被告按所剩餘三十四期分期攤還，每
        會一萬四千四百元計算，十會共計十四萬四千一百十元，被告並依原標會日
        期簽發面額均為十四萬四千一百十元本票三十四紙與丁○○等七人此事實，
        亦據自訴人、被告、丁○○分別於被告前指訴自訴人等涉嫌詐欺案件（即臺
        灣臺北地方法院檢察署八十六年度偵字第一六六一二號）中陳述明確，並有
        被告與丁○○等七人之上開協議書、本票在該案卷內可稽（該案偵查卷第五
        五、八三至九二頁），業經本院調閱該偵查卷宗查證明確。
      (3)被告所發起之民間互助會於宣布停標後，關於由乙○○代為招攬之會員部分
        應如何解決乙節，雖據乙○○於本院調查時證稱：當倒會時渠收會錢與甲○○，本來甲○○應該要給每人二萬元，後來她給每人一會一萬四千四百元˙
        ˙˙在倒會當天就決定要給每會一萬四千四百元云云（本院卷第二三頁）；
        然據證人即乙○○之妻吳玉蕊前於被告所提右揭詐欺告訴案件中陳稱「（後
        來為何未繳會款）我與乙○○是夫妻，代理的十四會中尚有活會，會首尚未
        結算，所以未付。」（偵一六六一二號卷第二六頁）、「（為何未付）我是
        召集二至十五的會【註：即乙○○所招攬之七人十四會】，二、四、十五是
        死會，其他是活會，甲○○每月自八十四年十月起必須給我部分活會的款十
        四萬餘元，死會三人由我收，所以他要給我八萬多，他付到十二月一日，但
        其中尚有積欠，所以我未付。」（偵一六六一二號卷第五０頁），並提出被
        告簽發交付丁○○等七人收執之本票三十紙（同上偵查卷第八三至九二頁）
        、給付活會會款清單（同上偵查卷第五一頁）為證，而該清單業載明：八十
        四年十月一日甲○○應付本票款十四萬四千一百十元，包括（吳玉蕊、陳鳴
        久、丙○○），只付十四萬四千元、八十四年十一月一日甲○○應付本票款
        十四萬四千一百十元，包括（吳玉蕊、陳鳴久、丙○○），只付十一萬七千
        元、八十四年十二月一日甲○○應付本票款十四萬四千一百十元，包括（吳
        玉蕊、陳鳴久、丙○○），只付十一萬元、八十四年十二月十五日甲○○再
        付六萬七千元，核該清單所載文義內容，與自訴人有關之互助會款是否與丁○○等七人所持有之本票金額無關，自非無疑，況據證人丁○○於本院調查
        時證稱「（本票由何人保管）胡月裡，因胡月裡是我們老闆娘，我們一起集
        中保管。」、「停會之後，付票的錢是透過乙○○拿了之後再拿給我們。」
        （本院卷第三九、四二頁），證人乙○○於本院調查時亦證稱「‧‧‧第一
        次是十四萬四千元，先扣掉六萬元死會，所以給我八萬四千元，第二次給我
        一會一萬一千七百元，扣掉死會六萬元後，給我五萬一千七百元，第三次變
        成六萬七千元，第四次渠忘記了，丙○○的死會會款在給付中就已先扣除。
        」、「（本票後來為何會你那邊）是胡月裡拿給我的。每到要拿會款時，胡
        月裡會拿給我。吳玉蕊也有參加互助會。」（本院卷第四二、三九頁），自
        足認被告停標後就乙○○所招募會員部分，乙○○與被告係協議活會以每會
        一萬四千四百十元計算，而當時因有十一活會、三死會，是被告每期應給付
        十五萬八千五百十元活會會款，並得收取死會會款六萬元，二者扣抵後被告
        每月應給付九萬八千五百十元，並由乙○○分配與所召募之活會會員。核與
        自訴人所指由伊繼續繳納會款至八十四年十二月止，即可以死會及活會之會
        款相抵銷之指訴，並不相符。至於被告於本院上訴審時雖供稱「（你要求廖
        女死會要繳到八十四年十二月一日，剛好一半，活會與死會抵銷）有說，但
        我沒同意。」（上訴卷第四十頁反面），然被告既未同意以此方式解決雙方
        間債務關係，自難徒憑於停標時曾有該抵銷之提議，且被告嗣以自訴人未繳
        付死會之會款涉嫌詐欺而提出告訴，認其主觀上有誣告之故意。
    (三)證人乙○○於原審雖證稱：是甲○○主張丙○○可活會抵死會，丙○○第二十
      八至三十會部分，各繳三萬五千元，共繳十萬五千元，其中二萬元是死會會款
      ，一萬五千元是活會會款，甲○○說死會要繳，活會也要繳，活會以底標五千
      元計算，所以繳一萬五千元（原審卷第六九頁），並於本院上訴審時證稱：第
      二十七會丙○○標之後，甲○○就倒會了，倒會後有經過渠協商，甲○○說要
      繳到一半，活會及死會才能抵銷，渠就通知丙○○，丙○○後來有繳會款，繳
      到第三十會，因為渠當時有二個死會、十個活會要與甲○○結算，她開一張十
      四萬的本票給渠，丙○○有給渠錢，給到第三十會，甲○○有從這十四萬裡扣
      掉（上訴卷第六一頁），復於本院調查時證稱：停標之後渠確實連續三個月交
      丙○○的錢給甲○○，每次均交三萬五千元給甲○○，三萬五千元包括丙○○
      死會二萬元，活會以五千元底標‧‧‧二十七期停會後被告各繳四期錢，第一
      次是十四萬四千元，先扣掉六萬元死會，所以給渠八萬四千元，第二次給渠一
      會一萬一千七百元，扣掉六萬元死會，給渠五萬一千七百元，第三次變成六萬
      七千元，第四次渠忘記了，丙○○的死會會款在給付中就已先扣除，至於活會
      部分，甲○○給渠後，渠再給丙○○（本院卷第三八、四二頁）云云。然被告
      於原審、本院歷次審理及自訴人提起自訴之前檢察官偵查時，均堅決否認曾與
      乙○○為該部分之協議，而乙○○所述停標後之二十七期至三十期各給付被告
      死會及活會會款三萬五千元部分，亦核與其妻吳玉蕊於右揭案件偵查中所述暨
      其提出之計算清單所載自訴人各該期僅給付死會會款二萬元不符，再者，乙○○所稱自訴人給付死會及活會會款至三十期後，即無須再給付死會會款部分，
      亦與吳玉蕊前揭所述被告每月應給付該十一會活會會款扣除其中三會死會相悖
      ，證人乙○○所為證述既具有右揭瑕疵，自不得援為不利於被告認定之依據。
    (四)證人乙○○雖與被告於八十八年二月一日簽立之和解書，第二條載明：丙○○
      參加二會，已於八十四年九月一日標走一會（第二十七會），剩一會死會，一
      會活會，丙○○八十四年十月一日、八十四年十一月一日、八十四年十二月一
      日，各繳交三萬五千元（死會繳二萬元，活會繳一萬五千元），該會活會及死
      會各繳過半數（總共繳三十會），死會活會相互抵銷，甲○○不得請求乙○○
      給付丙○○會款（上訴卷第六三頁），然此和解書乃於八十八年二月一日簽訂
      ，被告則早於八十六年七月四日即已具狀指訴自訴人涉嫌詐欺，核其日期，相
      距達一年半有餘期間，與被告停標日期亦相距三年有餘，顯不足以直接證明係
      被告於停標時與會員間就如何交付會款時所為協議；而依證人乙○○於本院調
      查時所為「（本院上訴卷第六三頁和解書是與甲○○談多久之後才簽具）當倒
      會時我有去收會錢予甲○○，本來甲○○應該要給每人二萬元，後來他給每人
      一會一萬四千四百元，後來因甲○○付一次後，他說要再減，所以才簽此和解
      書。在倒會當天就決定要給每會一萬四千四百元，我不知道這數字是怎麼談的
      。」（本院卷第二三頁）之證述，亦不足以證明被告當時確已應允自訴人僅繳
      納會款至八十四年十二月止。是綜觀該和解書及證人吳玉蕊於另案偵查中所為
      證述暨所提出之計算清單所載內容，自足認該和解書第二條所載自訴人繳納死
      會及活會會款至三十會即可與活會相抵協議，應係被告提出詐欺告訴之後，始
      由乙○○與與被告間達成之協議，自不得遽引該部分嗣後成立之和解條款，推
      測八十四年十月間停標時即有該協議之存在，進而援為認定被告涉嫌誣告之證
      據。
    (五)自訴人雖另指訴：右揭民間互助會停標，係因其他會員倒會所致，伊於停標前
      各會期均按期繳納會款，並無拖欠之情事，且伊參加之二會其中尚有一會未標
      ，被告明知渠並非無繳納會款能力，竟隱瞞上開事實，具狀指稱渠無繳納會款
      能力而標取會款而涉有詐欺罪嫌，自屬誣告行為云云。惟查，被告於所提出告
      訴狀內，雖未載明該會停標時，自訴人參加之二會，其中一活會、一死會之事
      ，然其在檢察官偵查中已供稱：自訴人尚有一活會、自訴人停會後尚有繳款（
      偵字第一六六一二號卷第二六、八０頁反面），且民間互助會係會首與會員間
      所訂立之契約，會員應於定期開標之期日，按開標之金額計算，繳納會款與會
      首，如標得合會，則得請求會首給付他會員繳納之會款及過去得標會員所繳之
      標金，而合會無法繼續進行時，會首則負有收取已得標會員應付之各期會款予
      未得標會員之義務，查自訴人係於八十四年九月一日以標金八千七百元標得一
      會，其標金為該期之前中最高者，此有被告所提標會明細表在所提出告訴詐欺
      案件偵查卷內可稽，再者，自訴人於得標後僅繳付三期死會會款既如前述，參
      以自訴人與被告均陳稱二人並不認識，有關會款之收取、給付均係透過乙○○
      為之，則被告對自訴人繳納會款之能力，自未能全然知悉等情，被告為該民間
      互助會之會首，既負有收取死會會款以繳付與活會會員之義務，在自訴人未繼
      續繳付死會會款之情況下，向檢察官提出告訴，指稱自訴人就標取會款涉有詐
      欺取財罪嫌，尚難認其主觀上有藉向該管公務員誣告，以達使自訴人受刑事處
      分之意圖。
四、綜右理由，自訴人所引右揭證據，均不足以援為被告於提出告訴時確有虛構事實
    及誣告犯意之佐證，此外復無其他積極證據足為認定被告犯罪之依據，應認被告
    犯罪尚屬不能證明。原審未就自訴人與被告間死會與活會相抵之協議，究係在被
    告具狀對自訴人提出詐欺告訴時即已存在，或係於雙方因該民間互助會給付一事
    發生糾葛涉訟之後始行協議予以詳察，遽以自訴人之指訴及證人乙○○具有瑕疵
    之證述對被告為論罪科刑之判決，自有未當，自訴人以原審對被告量刑過輕為由
    提起上訴，雖無理由，然被告否認提出告訴狀時有虛構事實及誣告故意而提起上
    訴，指摘原判決不當，則為有理由，應由本院將原審判決撤銷，改為被告無罪之
    諭知。
據上論斷，應依刑事訴訟法第三百六十九條第一項前段、第三百六十四條、第三百零
一條第一項判決如主文。
中    華    民    國      九十一      年      四      月      十六      日
                            臺灣高等法院刑事第十九庭
                                審判長法  官  許  國  宏
                                      法  官  洪  光  燦
法  官  林  勤  純
右正本證明與原本無異。
自訴人如不服本判決應於收受送達後十日內向本院提出上訴狀，未附理由時應於提起
上訴後十日內向本院補具上訴理由狀（均應按被告人數提出繕本）。
被告不得上訴。
                                      書記官  葉  瑩  庭
中    華    民    國      九十一      年      四      月      十七      日
